【裁判字號】    98,交聲,2727
【裁判日期】    981015
【裁判案由】    聲明異議
【裁判全文】
臺灣高雄地方法院交通事件裁定        98年度交聲字第2727號
原處分機關  高雄市政府交通局
異  議  人
即受處分人  甲○○
上列異議人因違反道路交通管理處罰條例事件，對於高雄市政府
府交通局中華民國98年9 月3 日所為之裁決（原處分案號：高市
交裁字第裁32－B00000000 號）聲明異議，本院裁定如下：
    主  文
原處分關於裁處甲○○罰鍰新臺幣肆萬伍仟元部分撤銷。
上開撤銷部分，甲○○處罰鍰新臺幣壹萬伍仟元。
其餘異議部分駁回。
    理  由
一、原處分意旨係以：異議人受處分人甲○○（下稱異議人）於
    民國96年8 月12日3 時35分，騎乘車號PYK －917 號重型機
    車，行經高雄市○○路、應安路口處，因酒駕肇事經警測量
    其呼氣中酒精濃度超過規定標準（經測得每公升0.69毫克，
    超過每公升0.55毫克），遭警掣單舉發，乃依道路交通管理
    處罰條例第35條第1 項第1 款，違反道路交通管理事件統一
    裁罰基準及處理細則第43、44、67條等規定，於98年9 月3
    日以上開裁決書，裁處受處分人罰鍰新臺幣（下同）45,000
    元，並吊扣重型機車駕駛執照24個月及施以道路交通安全講
    習之處分等語。
二、聲明異議意旨略以：異議人上揭交通違規行為，業經臺灣高
    雄地方法院檢察署檢察官於96年9 月17日以96年度偵字第24
    323 號為緩起訴處分，命異議人應於緩起訴處分確定之翌日
    起3 個月內分3 期向公庫支付3 萬元，異議人並業支付國庫
    3 萬元，異議人上開酒後駕車經測試檢定超過規定標準之行
    為，屬一行為同時觸犯刑事法律及違反行政法上義務規定，
    原處分機關則於98年9 月3 日以上開裁決書，裁處受處分人
    罰鍰4 萬5 千元，並吊扣駕駛執照24個月及接受道安講習之
    處分，因本件異議人已經履行刑事法所定義務，爰請撤銷原
    處分關於罰鍰及吊扣駕駛執照24個月部分等語。
三、按汽車駕駛人，駕駛汽車經測試檢定，酒精濃度超過規定標
    準者者，處15,000元以上60,000元以下罰鍰，並當場移置保
    管其車輛及吊扣其駕駛執照1 年，因而肇事致人受傷者，並
    吊扣其駕駛執照2 年；致人重傷或死亡者，吊銷其駕駛執照
    ，並不得再考領，道路交通管理處罰條例第35條第1 項第1
    款固定有明文。惟按一行為同時觸犯刑事法律及違反行政法
    上義務規定者，依刑事法律處罰之。但其行為應處以其他種
    類行政罰或得沒入之物而未經法院宣告沒收者，亦得裁處之
    。前項行為如經不起訴處分或為無罪、免訴、不受理、不付
    審理之裁判確定者，得依違反行政法上之義務規定裁處之，
    行政罰法第26條定有明文。又依該條之立法理由觀之，「一
    行為同時觸犯刑事法律及違反行政法上義務規定時，由於刑
    罰與行政罰同屬對不法行為之制裁，而刑罰之懲罰作用較強
    ，故依刑事法律處罰，即足資警惕時，實無為一事二罰再處
    行政罰之必要，且刑事法律處罰，由法院依法定程序為之，
    較符合正當法律程序，應予優先適用。但罰鍰以外之沒入或
    其他種類行政罰，因兼具維護公共秩序之作用，為達行政目
    的，行政機關仍得併與裁處」，故探究其立法目的，無非在
    處罰目的相同且處罰方式相同時，若依刑事法律處罰，即足
    資警惕時，實無為一事二罰再處行政罰之必要，但罰鍰以外
    之沒入或其他種類行政罰，因兼具維護公共秩序之作用，為
    達行政目的，行政機關仍得併予裁處。又刑事訴訟法第253
    條之1 所指之緩起訴處分，其中檢察官命被告為金錢給付部
    分，並得為民事強制執行名義，受處分人因上開緩起訴處分
    而剝奪其財產權，且前揭金錢給付義務亦具有強制性、懲罰
    性，雖不若易科罰金係以支付金錢作為自由刑之替代，惟經
    由緩起訴處分條件之履行使其免於遭檢察官發動起訴程序，
    仍具有替代刑罰之效果，廣義而言，應屬前揭所稱之「實質
    刑事法律處罰」，而有行政罰法第26條第1 項「一事不二罰
    」規定之適用。
四、至於交通部95年7 月17日交路字第0950006986號函釋雖以：
    查法務部行政罰法諮詢小組第1 次會議紀錄已明確結論「緩
    起訴者乃附條件的不起訴處分，亦即是不起訴的一種」在案
    ，當依該部上開函釋結論及行政罰法第26條第2 項規定辦理
    等語。然「緩起訴」處分之最終雖使被告免於刑事訴追之效
    果，與「不起訴」處分之效果相同，然觀諸刑事訴訟法第25
    3 條之1 第1 項係91年2 月8 日增訂，行政罰法係94年2 月
    5 日公布，而制定在後的行政罰法第26條第2 項僅臚列「不
    起訴處分或無罪、免訴、不受理、不付審理之裁判確定者」
    ，並未將「緩起訴處分」納入。又緩起訴處分既非不能證明
    行為人之犯罪事實，且行為人有支付一定金額之實質處罰，
    已產生實質刑罰之效果，自與上開行政罰法第26條第2 項列
    舉之不起訴處分等情形迥然有別，仍無從遽為比擬而為相同
    之處置。再者，酒後駕車行為人於受緩起訴處分，並於其財
    產權遭受剝奪之餘，卻仍需繳納一定金額之行政罰鍰，其結
    果勢必降低刑事被告接受緩起訴之意願，亦與訂定緩起訴處
    分以替代繁複刑事審判程序之制度性機能相悖。準此以言，
    制定在後之行政罰法第26條第2 項既未將緩起訴處分列舉其
    中，本於保障人民基本權及「法律明示其一排除其他」之法
    理暨前揭說明，自不能將條文中「不起訴處分」之範圍，擴
    及於性質並不相同之「緩起訴處分」，併予說明。
五、末依道路交通管理處罰條例第35條第8 項規定，汽車駕駛人
    駕駛汽車經測試檢定酒精濃度超過規定標準，同時違反刑事
    法律，經裁判確定處以罰金低於道路交通管理處罰條例第92
    條第3 項（實指第4 項）所訂最低罰鍰基準規定者，應依本
    條例裁決繳納不足最低罰鍰之部分，核其性質，應屬行政罰
    法第26條第1 項之特別規定。而參諸前揭說明，命被告支付
    一定金額之緩起訴處分，性質上既屬行政罰法第26條第1 項
    之「刑事法律處罰」，為避免經法院裁判確定者，行政機關
    仍得裁處繳納差額；經緩起訴確定者，反不得裁處繳納差額
    之不合理差異，應認命被告支付一定金額之緩起訴處分確定
    者，亦有上開道交條例第35條第8 項規定之適用。
六、經查：
（一）本件異議人於上開時、地，因酒後駕車違反道路交通管理
      處罰條例第35條第1 項第1 款規定，經警當場掣單舉發，
      異議人並因上開酒後駕車之行為，同時犯刑法第185 條之
      3 公共危險罪，經臺灣高雄地方法院檢察署檢察官於96年
      9 月17日以96年度偵字第24323 號為緩起訴處分，緩起訴
      期間為1 年，並應向公庫支付3 萬元，並經臺灣高等法院
      高雄分院檢察署於96年10月3 日以96年度上職議字第3899
      號處分書駁回再議確定，異議人並已支付國庫3 萬元執行
      完畢等情，有上開裁決書、處分書、臺灣高等法院被告前
      案紀錄表及臺灣高雄地方法院檢察署收據在卷可稽（見本
      院卷第4 頁、第9 頁至第12頁），自堪認定。
（二）據上，異議人雖有於裁決書上所載時、地酒後駕車而違反
      道路交通管理處罰條例第35條第1 項第1 款規定之違規行
      為，惟異議人上開酒後駕車之行為，係屬同時觸犯刑事法
      律及違反行政法上義務規定之行為，且前經緩起訴處分確
      定，異議人並已給付3 萬元予國庫，已產生實質刑罰之效
      果，揆諸上開行政罰法第26條及道路交通管理處罰條例第
      35條第8 項規定與前揭說明，原處分機關對異議人上開酒
      後駕車之違規行為予以裁罰時，就其行為應處以其他種類
      行政罰部分，即吊扣駕駛執照24個月及施以道路交通安全
      講習，固仍得依據上開規定予以裁處，是異議人請求撤銷
      吊扣駕駛執照24個月之請求為無理由，自應駁回；惟就裁
      處罰鍰部分，僅得依道路交通管理處罰條例第35條第8 項
      規定予以處罰，即應扣除異議人依檢察官緩起訴處分支付
      之3 萬元，而就差額部分即1 萬5 千元予以裁罰（本件異
      議人係騎乘重型機車，測得呼氣酒精濃度超過每公升0.55
      毫克，參酌道路交通管理處罰條例第92條第3 項及違反道
      路交通管理事件統一裁罰基準表之規定，其最低罰鍰為4
      萬5 千元，扣除異議人依檢察官緩起訴處分支付之3 萬元
      ，尚應處以罰鍰1 萬5 千元）。是原處分機關上揭關於裁
      處異議人罰鍰4 萬5 千元部分，尚有未洽，應由本院予以
      撤銷，並就上開撤銷部分，另改為裁處異議人罰鍰1 萬5
      千元，以資適法。
七、綜上，異議人就原處分關於罰鍰45,000元部分，聲明異議為
    有理由，原處分關於此部分應予撤銷，且就上開撤銷罰鍰部
    分諭知如主文所示；至其餘異議部分，即吊扣駕駛執照24個
    月部分，原處分於法有據，異議人就此聲明異議，為無理由
    ，應予駁回。
八、至於原處分關於「施以道路安全講習」部分，因異議人並未
    對此部分聲明異議，自不在本件審理之範圍內，併此敘明。
九、依道路交通案件處理辦法第20條前段，裁定如主文。
中    華    民    國    98    年    10    月    15    日
                  交通法庭    法  官  王參和
以上正本證明與原本無異。
如不服本裁定，應於收受送達後5 日內向本院提出抗告狀。
中    華    民    國    98    年    10    月    15    日
                              書記官  陳惠玲


司法院資訊處製作；財團法人民間司法改革基金會備份。
